臺灣高雄地方法院民事判決　　　　　　 100年度訴字第1160號
原　　　告　陳素珠
訴訟代理人　廖于清律師
複 代理 人　李靜怡
被　　　告　張金塗
訴訟代理人　宋明政律師
當事人間拆屋還地事件，本院民國100年12月15日言詞辯論終結
，判決如下：
    主  文
被告應將坐落高雄市○○區○○段四小段八二五地號土地上如附
圖所示編號乙部分面積五十五點五平方公尺建物（即門牌號碼高
雄市○○區○○街二二三巷四八弄二之一號之房屋）拆除，並將
土地交還予原告。
訴訟費用由被告負擔。
本判決第一項於原告以新台幣肆拾貳萬伍仟伍佰元為被告供擔保
後，得假執行；但被告如以新台幣壹佰貳拾柒萬陸仟伍佰元為原
告預供擔保，得免為假執行。
    事實及理由
一、原告主張：坐落於高雄市○○區○○段四小段825 地號土地
    （下稱系爭土地）為原告繼承取得所有權，因原告未常年居
    住該處，嗣於處理稅務事務時發現系爭土地上竟建有高雄市
    ○○區○○段四小段656建號即高雄市○○區○○街22 3 巷
    48弄2之1號房屋（下稱系爭房屋），而查系爭房屋係訴外人
    陳萬居未經原告同意擅自起造，後因法院強制執行拍賣系爭
    房屋，由被告拍定取得所有權，惟被告於強制執行程序中已
    知系爭房屋係無權占用系爭土地所興建，縱拍定亦有遭訴請
    拆除之可能，原告於起訴前並已通知被告其無權占用系爭土
    地促請洽談有無購買或承租意願，惟被告迄今仍無具體方案
    回應，為此爰依民法第767條第1項之規定提起本訴。並聲明
    ：(一)被告應將坐落於高雄市○○區○○段四小段825地號土
    地如附圖所示編號乙部分面積55.5平方公尺建物（即門牌號
    碼高雄市○○區○○街223巷48弄2之1號之房屋）拆除，並
    將土地交還予原告。(二)願供擔保，請准宣告假執行。
二、被告則以：系爭房屋原為訴外人陳獎基、陳彰基所有，其等
    於民國80年間申請系爭房屋建照時，業經原告出具土地使用
    權同意書，同意其等建築，故其等與原告就系爭土地存有未
    定期限之使用借貸關係，而系爭土地既以興建系爭房屋居住
    為目的，自應待系爭房屋無繼續居住使用或不堪使用，系爭
    土地之返還期限始為屆至，而系爭土地無通道可供通行，無
    法加以利用，原告主觀上並無利用系爭土地之意思，且系爭
    房屋為四層樓鋼筋混凝土建物，總樓板面積達288平方公尺
    ，屋齡不足20年，交易價值尚高，原告請求拆除系爭房屋顯
    屬權利濫用。又參考民法第425條之1第1項規定之法理並類
    推適用，亦應推定系爭土地受讓人與系爭房屋所有人間於系
    爭房屋得使用期限內，有使用借貸關係等語置辯。並聲明：
    (一)駁回原告之訴。(二)如受不利判決，願供擔保請准免為假執
    行。
三、兩造爭執及不爭執事項：
(一)、不爭執部分：
    1.系爭土地為原告所有。
    2.被告於94年5 月20日經本院93年度執字第16765 號執行案
      件拍賣程序取得系爭房屋之所有權，系爭房屋占用系爭土
      地之一部。
    3.被告拍得系爭房屋金額為新台幣（下同）102萬4千元，系
      爭土地55.5平方公尺公告現值價格127萬6,500元。
(二)、爭執部分：
    1.被告占用系爭土地有無合法權源？
    2.原告請求拆除有無權利濫用？
四、本件得心證之理由：
(一)、系爭土地為原告所有，系爭建物原為訴外人陳萬居、陳獎基
    所有，因其等債權人羅容榕聲請本院執行處93年度執字第16
    765號執行事件予以強制拍賣，由被告於94年5月12日競標拍
    定，並經本院於同年5月20日核發權利移轉證書而取得所有
    權在案等情，業經本院調取上開執行卷宗核閱無訛，並有土
    地登記謄本、拍賣筆錄、權利移轉證書附於該案卷內可稽，
    而系爭建物，占用原告所有系爭土地之事實，業經本院囑託
    高雄市政府地政局楠梓地政事務所派員會同至系爭土地現場
    履勘查明屬實，製有勘驗筆錄及照片附卷可稽(見本院卷第7
    3至75、81至85頁)，並有高雄市政府地政局楠梓地政事務所
    100年10月18日高市地楠測字第1000010853號函及所附複丈
    成果圖附卷足稽（見本院卷第86、87頁)，堪信為真實。
(二)、被告占用系爭土地並無合法權源：
１、按所有人對於無權占有或侵奪其所有物者，得請求返還之，
    民法第767條前段定有明文。再使用借貸契約係債之關係，
    僅於當事人間有其效力。丙買受系爭房屋，並不當然繼受其
    前手與系爭土地所有人間之使用借貸關係，原則上不得執該
    關係主張其有使用系爭土地之權利（最高法院95年度第16
    次民事庭會議決議參照）。
２、被告雖提出土地使用權同意書及證人陳萬居於本院100年12
    月15日言詞辯論期日之證述欲證明原告同意陳萬居、陳獎基
    於系爭土地興建系爭房屋一情，然縱原告同意陳萬居、陳獎
    基於系爭土地興建系爭房屋，惟被告所稱原告同意陳萬居、
    陳獎基使用系爭土地，並未收取任何費用，是被告所提該同
    意書之法律性質亦屬「使用借貸」契約，揆諸上開最高法院
    決議之見解，使用借貸契約係債之關係，僅於當事人間有其
    效力。被告受讓系爭房屋，並不當然繼受其前手陳萬居、陳
    獎基與原告間之使用借貸關係，自不得執該土地同意書對原
    告主張其有使用系爭土地之權利。
３、民法第425條之1第1項規定：「土地及其土地上之房屋同屬
    一人所有，而僅將土地或僅將房屋所有權讓與他人，或將土
    地及房屋同時或先後讓與相異之人時，土地受讓人或房屋受
    讓人與讓與人間或房屋受讓人與土地受讓人間，推定在房屋
    得使用期限內，有租賃關係。其期限不受第449條第1項規定
    之限制」；最高法院94年度台上字第551號判決亦認：「民
    法第425條之1規定及本院48年台上字第1457號判例，必須土
    地及其土地上之房屋同屬一人所有，而僅將土地或僅將房屋
    所有權讓與他人，或將土地及房屋同時或先後讓與相異之人
    之情形，始有其適用」，本件系爭土地及房屋並非同屬一人
    所，且前手陳萬居、陳獎基係無償使用，與民法第425條之1
    規定不符，故被告引上開法條，主張其可類推適用上開法條
    ，而有權占有系爭土地云云，顯不足採。
(二)、原告請求被告拆除系爭房屋，是否屬權利濫用？
    按民法第148條係規定行使權利，不得以損害他人為主要目
    的，若當事人行使權利，雖足使他人喪失利益，而茍非以損
    害他人為主要目的，即不在該條所定範圍內（最高法院45年
    度台上字第0104號判例意旨）。次按民法第148條規定權利
    之行使不得以損害他人為主要目的，其真意係在限制權利人
    行使權利，專以損害他人為主要目的，茍權利人行使權利非
    專以損害他人為目的，縱使他人因之喪失利益，亦無該條之
    適用（最高法院95年度台上字第2166號判決參照）。本件被
    告拍得系爭房屋金額為102萬4千元，遭被告占用系爭土地公
    告現值總值127萬6500元（計算式：2萬3,000元×55.5=127
    萬6500元）等情，有本院94年5月20日執行命令附於該執行
    案卷內及土地登記第二類謄本在卷足稽，且為兩造所不爭執
    （見本院卷第98頁），故原告取回系爭土地之價值應高於被
    告支付系爭房屋之代價，況依拍賣公告即記載「該建物部分
    占用毗臨之同段815、825號土地（該建物將來有被訴請拆除
    之虞），占用之土地不在拍賣範圍」等語，有拍賣不動產附
    表附於該執行案卷足稽，足見被告於拍得系爭房屋時亦已知
    悉系爭房屋坐落系爭土地，且系爭房屋有遭拆除之風險。原
    告行使本件權利，目的僅在回復其所有物，究之乃其合法權
    利之行使，雖足使被告喪失利益，尚難認原告之請求係「專
    」以損害被告為主要目的。被告之此項抗辯，亦無足採。
五、綜上所述，原告依民法第767條規定之法律關係，請求被告
    將坐落系爭土地如附圖所示編號乙部分面積55.5平方公尺建
    物拆除，並將土地交還予原告，洵屬有據，自應准許。又兩
    造均陳明願供擔保，請求宣告假執行及免為假執行之宣告，
    經核均無不合，爰各酌定相當擔保金額准許之。
六、因本件事證已臻明確，兩造其餘主張、陳述及所提之證據暨
    攻擊防禦方法，經本院審酌後，認均與本件判斷結果無影響
    ，毋庸再予一一審酌，附此敘明。
七、據上論結，本件原告之訴為有理由，並依民事訴訟法第78條
    、第390 條第2 項，第392條第2項，判決如主文。
中    華    民    國   100    年    12    月    30    日
                   民事鳳山分庭   法  官 吳芝瑛
以上正本係照原本作成。
如對本判決上訴，須於判決送達後20日內向本院提出上訴狀。如
委任律師提起上訴者，應一併繳納上訴審裁判費。
中    華    民    國   100    年    12    月    30    日
                                  書記官 梁瑜玲